【裁判字號】    91,簡,709
【裁判日期】    920327
【裁判案由】    畜牧法
【裁判全文】
臺北高等行政法院判決                              九十一年度簡字第七○九號
    原      告  甲○○
    被      告  行政院農業委員會
    代  表  人  李金龍（主任委員）
    訴訟代理人  盧柏岑律師
右當事人間因畜牧法事件，原告不服行政院中華民國九十一年五月三十一日院台訴字
第○九一○○一九八四八號訴願決定，提起行政訴訟。本院判決如左：
    主  文
原告之訴駁回。
訴訟費用由原告負擔。
    事  實
一、事實概要：原告於民國（以下同）九十年十一月六日上午九時五十分許在新竹縣
    新豐鄉○○○段橋頭販賣未經屠宰衛生檢查之豬肉，經新竹縣衛生局查獲，移由
    新竹縣家畜疾病防治所報經被告機關以原告違反行為時畜牧法第三十二條第一項
    規定，乃依同法第三十三條第一項第二款規定，以九十一年二月二十二日農授防
    字第○九一一四○二七五七號處分書處以罰鍰新台幣（以下同）十萬元。原告不
    服，提起訴願，遭決定駁回，原告猶不甘服，遂向本院提起行政訴訟。
二、兩造之主張：
甲、原告起訴意旨略以：
  (一)畜牧法第三十二條第一項「未經屠宰衛生檢查或經檢查不合格之屠體、內臟，不
    得供食用或意圖供食用而分切、加工、運輸、貯存或販賣。」原告本身為養豬戶
    ，為免三度遭中間肉商之層盤剝削，乃將所畜養的合格豬隻送入屠宰場宰殺，賤
    賣以貼補一連串的畜養損失。原告非常業的肉商，不知屠宰須事前申請，新竹縣
    衛生局未告知應合法申請，即予簽單告發，亦未敘明理由。原告誤認為所列之紀
    錄為違反市場排列秩序或妨礙市集整潔而為之例行違章罰款。開單時為市場交易
    忙碌之際，無暇詳閱告發內容而予以簽字；衡諸事理，趁原告忙亂不及審視之際
    ，逕予告發，豈不有故入人罪之嫌。
  (二)被告機關認為簽字即認諾，不得異議；亦云十萬元乃最低之處罰，惟十萬元乃原
    告一家數月生活之用度。畜牧法之處罰，實應以意圖不當利益之常業販賣非法肉
    品之徒，絕非如原告等臨時攤販肉品之養豬戶。懇請以原告不識法令規定而微罪
    不舉，撤銷原處分及訴願決定。
乙、被告答辯意旨略以：
  (一)原告知其所販賣之肉品未經屠宰衛生檢查：原告辯稱為免遭剝削，因而將其自己
    畜養之豬隻「送入屠宰場」宰殺云云，似主張其銷售之肉品業經屠宰衛生檢查。
    惟查：供人食用之豬隻應於合法之屠宰場所宰殺，並應經主管機關派遣之獸醫師
    執行屠宰衛生檢查。經衛生檢查為合格之屠體、內臟，應標明屠宰衛生檢查合格
    標誌、屠宰場編號及屠宰日期，始得運出屠宰場（畜牧法第三十二條第三項參照
    ）。原告販賣之肉品本未經屠宰衛生檢查，並無標示屠宰衛生檢查合格標誌。另
    依當日查獲之食品衛生調查記錄表，原告亦坦承其販賣之豬肉沒有經過屠宰衛生
    檢查。原告所辯與前開事證矛盾，顯係事後遁詞，並不足採。
  (二)畜牧法處罰之對象並不限於常業肉商：原告主張畜牧法處罰對象應限於常業肉商
    ，而非臨時攤販之養豬戶云云。惟查，就法條規定而言，畜牧法第三十二條第一
    項所規範者為行為類型，並未限制行為主體。就立法目的而言，不論何人販賣供
    食用之豬、牛或經指定之家禽、家畜，均應事先經屠宰衛生檢查，此乃防範畜牧
    污染，保障消費者食品衛生安全所必要，任何人均應遵守前開規範，並無限制行
    為主體之必要。原告辯稱處罰之對象限於常業肉商，顯有誤解。
  (三)原告不得以其不識法令為由主張不罰：查，行為人不得以其不識法令為由而主張
    其行為不罰，乃行政秩序罰之通則，例如違規超速之駕駛人不得以其不知法令時
    速限制為由，主張其行為不罰，其理甚明。況原告自承其為專業養豬戶，對於其
    飼養之豬隻平常係交由他人運入屠宰場宰殺應有認識，此由原告辯稱「為免肉商
    剝削」即明，是原告辯稱其不知豬隻屠宰販賣應經屠宰衛生檢查，亦難憑採。
  (四)主管機關業已審酌本件違法情節在法定裁量範圍內給予最低處分：原告另於書狀
    內請求體恤本件處罰甚重，且應微罪不舉云云。然依法行政乃行政機關應遵循之
    準則。違反畜牧法第三十二條第一項規定者，處十萬元以上五十萬元以下罰鍰，
    畜牧法第三十三條定有明文。主管機關僅能在法定效果範圍內行使裁量權。本件
    被告機關審酌原告被查獲之未經屠宰衛生檢查肉品數量及其情節，因而處以法定
    最低之罰鍰。此外，原告之行為既違反畜牧法第三十二條第一項之規定，被告機
    關依法應以處罰，畜牧法並未賦予被告機關選擇得否處罰之權限。倘被告機關不
    依法處罰或所處罰鍰低於十萬元，反不符依法行政之要求，是原告請求被告機關
    不罰，並不足採。爰請求駁回原告之訴。
    理  由
一、本件被告之代表人原為范振宗，現已變更為李金龍，被告聲明承受訴訟，核無不
    合，應予准許，先為敘明。
二、按「屠宰供食用之豬、牛、羊或其他經中央主管機關指定之家畜、家禽，應於屠
    宰場為之。」「前項屠宰應申請中央主管機關派員執行屠宰衛生檢查，未經檢查
    合格不得屠宰。」「未經屠宰衛生檢查或經檢查為不合格之屠體、內臟，不得供
    食用或意圖供食用而分切、加工、運輸、貯存或販賣。」為行為時畜牧法第二十
    九條第一項前段、第二項前段及第三十二條第一項所規定。違反第三十二條第一
    項規定，將未經屠宰衛生檢查或經檢查不合格之屠體或內臟供人食用或意圖供人
    食用而分切、加工、運輸、貯存或販賣者，依同法第三十三條第一項第二款規定
    ，處十萬元以上五十萬元以下罰鍰。
三、本件係原告於九十年十一月六日上午九時五十分許，在新竹縣新豐鄉○○○段橋
    頭販賣未經屠宰衛生檢查之豬肉，經新竹縣衛生局查獲，移由新竹縣家畜疾病防
    治所報經被告機關以原告違反行為時畜牧法第三十二條第一項規定，爰依同法第
    三十三條第一項第二款規定，罰鍰十萬元。原告則主張其為免遭剝削，因而將其
    自己畜養之豬隻「送入屠宰場」宰殺，畜牧法處罰對象應限於常業肉商，而非臨
    時攤販之養豬戶，且原告不識法令規定請求微罪應不處罰云云。查原告於九十年
    十一月六日上午九時五十分許，在新竹縣新豐鄉○○○段橋頭販賣未經屠宰衛生
    檢查之豬隻屠體，為新竹縣衛生局查獲，且為原告所自承，有新竹縣衛生局新豐
    鄉衛生所食品衛生調查紀錄表影本及現場照片附被告機關卷可稽，是原告意圖供
    人食用而販賣未經屠宰衛生檢查豬隻之事實，堪信為真實。從而被告機關以原告
    違反行為時畜牧法第三十二條第一項之規定，依同法第三十三條第一項第二款規
    定，處以罰鍰十萬元，依法自無不合。訴願決定予以維持，亦無違誤。
四、次查揆諸畜牧法第三十二條第一項規定，所規範者為並未限制常業肉商；申言之
    ，即不論何人販賣供食用之豬、牛或經指定之家禽、家畜，均應事先經屠宰衛生
    檢查，此乃防範畜牧污染，保障消費者食品衛生安全所必要；是以，原告主張本
    法處罰之對象僅限於常業肉商，並不足採。且原告主張其不識法令應予以不罰云
    云，惟查行為人不得以其不識法令為由而主張其行為不罰，乃行政秩序罰之通則
    ，況原告亦自承其為專業養豬戶，對於其飼養之豬隻平常係交由他人運入屠宰場
    宰殺應有認識，此由原告辯稱「為免肉商剝削」即明，是原告上開主張，亦難採
    信。
五、綜上所述，原告徒執前詞，聲請撤銷原處分及訴願決定，為無理由，應予駁回。
六、本件事證已臻明確，兩造其餘攻擊或防禦方法，已與本院判決結果無涉，爰毋庸
    一一論列，併此敘明。
據上論結，本件原告之訴為無理由，爰依行政訴訟法第二百三十六條、第一百九十五
條第一項後段、第九十八條第三項前段，判決如主文。
中    華    民    國    九十二      年      三        月    二十七      日
                  臺 北 高 等 行 政 法 院   第 七 庭
                                          法  官  黃秋鴻
右為正本係照原本作成
本件以訴訟事件所涉及之法律見解具有原則性者為限，始得於本判決送達後二十日內
向本院提出上訴狀並表明上訴理由，如已於本判決宣示後送達前提起上訴者，應於判
決送達後二十日內補具上訴理由（均按他造人數附繕本），且經最高行政法院許可後
方得上訴。
中    華    民    國    九十二      年      三        月    二十七      日
                                          書記官  王琍瑩


司法院資訊處製作；財團法人民間司法改革基金會備份。
